【裁判字號】    96,醫,5
【裁判日期】    971128
【裁判案由】    侵權行為損害賠償
【裁判全文】
臺灣臺北地方法院民事判決                 96年度醫字第5號
原      告  乙○○
被      告  甲○○
訴訟代理人  陳佳雯律師
            馬在勤律師
上列當事人間請求侵權行為損害賠償事件，本院於民國97年10月
30日言詞辯論終結，判決如下：
    主      文
原告之訴及假執行之聲請均駁回。
訴訟費用由原告負擔。
    事實及理由
壹、程序方面：
    被告經合法通知，未於最後言詞辯論期日到場，核無民事訴
    訟法第386 條所列各款情形，爰依原告之聲請，由其一造辯
    論而為判決。
貳、實體方面：
一、原告主張：伊曾於民國86年5 月17日至振興醫院整形外科施
    行眼部手術，術後因眼尾留有疤痕，遂於93年12月28日至被
    告所開設「生生整形外科診所」（下稱生生診所）就醫，希
    望改善先前於振興醫院手術後遺留疤痕，嗣經被告診療後告
    知需要施行吊眉、開眼頭、眼袋及眼尾拉長等手術，並稱術
    後2 至4 週顏面即可回復，可去除先前眼尾疤痕，施行吊眉
    手術之疤痕很細，幾乎看不見，事後可另進行繡眉手術，使
    顏面更加美麗等語，雙方遂約定於94年1 月6 日上午10時30
    分許進行手術，伊於手術當日罹患重感冒，但被告堅稱仍可
    正常施行手術，當日上午延至11時10分許進入手術室，護士
    於術前1 、2 分鐘才要求伊在手術同意書上簽名，被告術中
    2 次接聽電話，甚為其他病患進行他項手術，術後伊要求閱
    覽手術及麻醉同意書原本，均遭被告及診所護士拒絕，伊於
    同月13日至診所進行拆線時，護士甚至要求伊另行簽立空白
    之手術及麻醉同意書並倒填手術日期。伊經被告手術後不僅
    未除去先前於振興醫院手術後所遺留疤痕，反而造成眉毛及
    眼尾留有手術疤痕，眼尾疤痕較手術前更深長且下垂，吊眉
    手術疤痕與原有兩眼眉毛位於不同位置，右眼與左眼眼袋明
    顯不平均，右眼眼袋縫合線與下眼瞼睫毛毛根距約0.5 公分
    寬，左眉與右眉眉頭不等高，有明顯落差，左眼開眼頭手術
    未做，眼頭仍下垂等情。被告於伊重感冒且服藥之際冒然進
    行手術、未事先告知手術可能之風險與後遺症、未依規定先
    交由伊簽立手術及麻醉同意書、於手術中接聽行動電話及同
    時為二人以上施行手術等行為，致伊因被告草率之診療行為
    及手術造成顏面受創，所受心理創傷可謂巨大，爰依民法第
    184 條第1 項前段、第193 條第1 項、第195 條第1 項前段
    規定提起本件訴訟，請求被告應給付伊施行除去疤痕之手術
    費用新臺幣（下同）330,000 元，及精神慰撫金1,670,000
    元。並聲明：(一)被告應給付2,000,000 元及自起訴狀送達之
    翌日起至清償日止，按年利率5 ％計算之利息。(二)願供擔保
    ，請准宣告假執行。
二、被告則以：伊為原告施行手術前已告知手術風險與後遺症，
    並請原告簽署手術同意書及麻醉同意書，施行手術過程中並
    無接電話及為其他病患施行手術之行為，即便有亦不會因此
    造成原告損害，手術後傷口部分紅腫乃正常現象，過一段時
    間後即會復原，吊眉手術會造成疤痕在手術前已告知原告，
    其餘原告所主張不平均或不等高等情形，乃主觀認知或原本
    即存在之問題，並非伊所造成。原告雖提出重做手術費用估
    計單，伊否認真正，且原告並未前往施做手術，並無損害發
    生，依法不得請求賠償，原告罹患重度憂鬱症與伊施行手術
    間並無因果關係，原告不得請求伊賠償等語置辯。並聲明：
    (一)原告之訴及假執行之聲請均駁回。(二)如受不利判決，願供
    擔保，請准宣告免為假執行。
三、兩造不爭執事項：
(一)、原告於93年12月28日至被告所開設生生診所就診，嗣於94年
    1 月6 日由被告為其施行吊眉、開眼頭、除眼袋及眼尾拉長
    等手術，並於同年月13日至診所拆除縫線。
(二)、原告曾因系爭眼部手術對被告提出業務過失傷害告訴，經臺
    灣臺北地方法院檢察署（下稱臺北地檢署）檢察官作成97年
    度調偵字第219 號不起訴處分，原告聲請再議，經臺灣高等
    法院檢察署發回續行偵查，臺北地檢署檢察官再作成97年度
    偵續字第360 號不起訴處分，原告復聲請再議，經臺灣高等
    法院檢察署以97年度上聲議字第4891號處分書駁回確定，有
    上開不起訴處分書及處分書影本在卷可參（見本院卷第44-4
    7、70-77 頁），並經本院調閱前揭偵查卷宗查閱屬實。
四、兩造主要爭執之事項：
(一)、原告接受手術前，被告是否已盡告知義務？
(二)、原告手術後是否造成眉毛及眼尾留有手術疤痕，眼尾疤痕較
    手術前更深長且下垂，吊眉手術疤痕與原有兩眼眉毛位於不
    同位置，兩眼眼袋明顯不平均，右眼眼袋縫合線與下眼瞼睫
    毛毛根距約0.5 公分寬，兩眼眉頭不等高，有明顯落差，左
    眼開眼頭手術未做，眼頭仍下垂等情形？即系爭手術是否失
    敗？
(三)、被告是否有趁原告在重感冒之際貿然進行手術？被告在手術
    過程中是否有講手機或同時為其他病患施行手術？
(四)、原告請求被告賠償損害，有無理由？
五、法院得心證之理由：
(一)、基於對病患自主決定權之保障與尊重，原告理應事先認識本
    件手術之風險，並由其自主決定是否願意承擔該風險之同意
    ，而原告之同意則以被告之充分說明為必要。至於被告說明
    義務之內容及範圍，應視被告是否基於一般有理性的病患所
    重視的醫療資料加以說明。查：(1)依被告於前揭刑事案件偵
    查時到庭所為之陳述：「（問：就本案，你是如何跟告訴人
    說明？）因為告訴人之前曾在振興醫院開過刀有疤痕，而且
    眼睛跟眉毛很接近，所以我就跟告訴人說可以進行吊眉手術
    ，但這個手術可能會有疤痕在眉毛上，萬一有疤痕的話，可
    以紋眉方式遮蓋，告訴人就同意了。」、「（問：告訴人既
    然是為了美容進行手術，你若事前有告知手術將會造成疤痕
    ，告訴人為何還會願意進行手術嗎？）根據我們多年的經驗
    ，大部分的人都是看不到的，我是跟告訴人說，是藏在眉毛
    這邊比較看不清楚，我也有舉自己的例子來告訴告訴人。」
    等語（見臺北地檢署97年度調偵字第219 號卷宗度88-89 頁
    ），又依兩造提出均有原告於其上簽名之「手術同意書」內
    容，其上醫師之聲明事項有勾選：「以告知吊眉手術後會造
    成明顯的疤痕」，以及原告於96年1 月5 日起訴狀內容，亦
    不否認由被告處知悉「施行吊眉手術之疤痕很細，幾乎看不
    見，事後可另進行繡眉手術，使顏面更加美麗」等情，應可
    推認被告確已詳實告知術後會留有疤痕之義務。(2)本院復審
    酌原告於94年1 月6 日進行系爭眼部手術前之93年12月28日
    ，即至被告診所就及諮詢，且原告也不否認係經媒體報導得
    知被告在業界頗負盛名，為彌補先前於振興醫院眼部手術後
    遺留之疤痕，遂至被告診所就醫並獲得可以進行吊眉、開眼
    頭、除眼袋及眼尾拉長等手術之訊息，況依原告自行提出「
    電眼美容術」相關報導資料（見本院北調字卷第9 頁），其
    左下方有：「若眼尾有疤痕者，此法可使疤痕變短，並非完
    全消失」，右方有：「開眼頭手術，眼頭會有淺淺的疤痕」
    、「術後一週眼角會紅腫」、「外觀恢復：約2 ～4 週」等
    文字內容，是以原告於93年12月28日至被告診所就診前，應
    已經獲得進行系爭手術之相關訊息，知悉手術無法完全消除
    原有疤痕，術後亦將留有疤痕，且術後需2 至4 週始能恢復
    外觀之合併症，再原告亦曾於93年12月20日至林口長庚醫院
    整形外科就診，並預約於94年1 月5 日進行臉拉皮、眼袋、
    除斑等手術，有原告於林口長庚醫院病歷資料在偵查卷宗可
    稽（見臺北地檢署97年度調偵字第219 號卷第80-81 頁），
    由原告於報上所見關於眼部手術之相關報導，並進而至被告
    診所諮詢，以及原擬計畫林口長庚醫院進行相關眼袋手術等
    情觀之，原告顯歷經多次考慮以決定是否進行系爭手術，且
    應對其所簽署同意書內容充分瞭解，並無倉促間同意而實施
    手術之情事。(3)至於簽署手術同意書之時間及建議手術名稱
    ，雙方雖有爭議，但是同意書只是證明已對擬進行之醫療程
    序或檢查做過討論之文件，被告是否已盡告知及說明義務，
    並非以手術同意書為專斷依據，況且醫療行為具有高度技術
    性及不確定性，於手術進行中亦常有出乎先前判斷而須當場
    處理之必要，對於特定醫療行為之施行細節及步驟若一概課
    予醫師對病患需事前為詳盡、無缺漏之說明義務，非但有實
    際上之困難，亦將使病患於決定是否接受醫療行為時變得無
    所適從，如此不僅不利於病患之醫療，更與說明義務所欲保
    障者為病患關於健康自主決定權之目的相悖離，觀諸系爭術
    同意書內容，對於相關手術病患詢問答覆之記載皆為空白，
    雖然過於簡略，但是不論從原告本身之經驗，或是術前資訊
    之取得，其應已獲得詳盡之手術情況，已如前述，不應手術
    同意書記載之簡略而逕認影響原告之醫療自主權。從而，被
    告確已盡告知及說明義務，並無原告所指未盡告知義務遽然
    進行手術情事。
(二)、原告認為眼部手術有前揭情形失敗，雖舉出94年1 月16日及
    94年2 月4 日之眼部照片及美妮整形美容外科中心之便條紙
    附卷為憑；惟查：(1)前揭美妮整形美容外科中心之便條內容
    （見本院北調字卷第17頁），雖有記載：「眉毛不對稱、眼
    尾下垂及疤痕改善、眉毛上方疤痕改善」等語，然僅為原告
    單方面陳述及其希冀改善情狀，並非醫學上之鑑定意見，實
    難以此逕認系爭手術有其上之疏失，況依原告於94年6 月27
    日在長庚紀念醫院就診時之病歷資料所示，原告兩眼眉毛手
    術傷口各12公分長，兩眼下眼瞼傷口各6 公分長（見臺北地
    檢署94年偵字第14166 號卷宗第190 頁），亦無其所稱眉毛
    不對稱、眼尾下垂之情形，尚難認有原告所述之手術失敗情
    形存在。(2)原告前揭94年1 月16日、94年2 月4 日所拍攝之
    照片，雖可見到明顯的紅色疤痕，但其係於94年1 月6 日施
    行眼部手術，於同年月13日拆除縫線，尚須經過2 至4 週之
    恢復期才能消紅退腫，已如前述，且整形手術之後保養很重
    要，影響日後傷口癒合之情形及手術之成敗，此為原告所應
    知悉，則前揭94年1 月16日、94年2 月4 日所拍攝照片，得
    否作為判斷該手術已否達到效果之依據，尚非無疑，又原告
    在臺北地檢署偵查中所拍攝眼部照片，拍攝日期分別為94年
    1 月16日、2 月4 日、4 月10日、9 月13日（見臺北地檢署
    94年度偵字第14166 號卷宗94頁），以及97年7 月23日黑白
    照片（見臺北地檢署97年度偵續字第360 號卷宗第42頁），
    由前揭照片所顯示之變化可知，日期在後者相較原告之前於
    術後約2 週時間所拍攝照片，有明顯差異，而由上開97年間
    所拍攝照片觀之，除尚有如細線之疤痕外，並無其餘紅腫之
    情形，而關於術後產生疤痕部分，此為必然結果，至於疤痕
    明顯與否，受很多因素影響，包括：病人體質，手術後照顧
    ，手術技巧等都有相關，此有行政院衛生署96年7 月3 日衛
    署醫字第0960204230號函附該署醫事審議委員會編號000000
    0 號鑑定書內容可憑（見臺北地檢署94年度偵字第14166 號
    卷宗第232-234 頁），且為原告術前已明知合併症，再者，
    系爭手術為美容手術，手術後之結果是否令原告滿意，有很
    大之因素取決於受術者個人主觀之想法，惟不能因此認定系
    爭手術失敗。
(三)、原告主張被告手術時講手機，同時為其他病患進行手術，以
    及不顧原告當時重感冒仍執意進行手術云云，已為被告所否
    認，原告雖提出同慶大藥局免用發票收據一紙，然僅能證明
    其於手術前之94年1 月4 日曾至該藥局購買鼻速通樂，實難
    逕認其於96年1 月6 日當日患有重感冒而不適合施作系爭手
    術，審酌原告於手術當日患有所稱之「重感冒」而感覺身體
    不適，卻仍依其判斷自行由桃園縣中壢市住處遠至位在臺北
    市之被告診所進行上開手術，足見系爭情況並非不適合動手
    術，其餘關於手術時講手機及同時為其他病患進行手術等節
    ，無從證明原告前開指訴為真，原告就上開所述均無法舉證
    以實其說，復無法舉證證明被告於手術過程中接聽手機、同
    時為其他病患進行手術，及趁原告重感冒之際進行手術，與
    原告所主張手術失敗間之因果關聯，原告此部分主張自難認
    有據。
(四)、次按損害賠償之債，以有損害之發生及有責任原因之事實，
    並二者之間，有相當因果關係為成立要件，故上訴人所主張
    損害賠償之債，如不合於此項成立要件者，即難謂有損害賠
    償請求權存在，此有最高法院48年臺上字第481 號判例要旨
    可資參照。原告雖認為系爭手術失敗，請求被告給付施行除
    去疤痕之手術費用，但疤痕為原告已知悉之手術合併症，產
    生疤痕並非系爭手術失敗之結果，故原告請求被告給付施行
    除去疤痕之手術費用330,000 元，即屬無據。又原告主張伊
    因系爭手術罹患憂鬱症等情，有提出臺北長庚醫院診斷證明
    書為據，雖足認原告所患重度憂鬱症係於系爭手術後顯現，
    但系爭眼部手術後並無客觀證據顯示有任何異常，原告因對
    系爭眼部手術之高度期待，然實際情形與心中期望發生落差
    ，其失落的情緒累積直到壓力過度，繼而醞釀出憂鬱情緒及
    自殺念頭，實非當初被告所為系爭眼部手術時可得預見而避
    免，故被告所為系爭眼部手術本身並不能推論與原告精神病
    理有相當因果關係存在，自難遽認系爭手術之實施與原告罹
    患重鬱症有關聯性。
六、綜上所述，本件被告已盡告知義務，且其手術尚難認有疏失
    ，亦未造成原告損害，原告之精神疾病與系爭手術之間無相
    當因果關係，則原告主張被告應負損害賠償責任，自屬無據
    。從而，原告本於本於侵權行為法律關係請求被告給付2,00
    0,000 元及自起訴狀繕本送達翌日起，至清償日止，按年息
    5 ％計算之利息，為無理由，應予駁回。又原告之訴既經駁
    回，其所為假執行之聲請亦失所附麗，一併駁回之。
七、因本件事證已臻明確，兩造其餘主張、陳述及所提之證據，
    經本院審酌後認與判決結果不生影響，爰不一一論述，附此
    敘明。
八、結論：本件原告之訴為無理由，爰依民事訴訟法第385 條第
    1 項前段、第78條，判決如主文。
中    華    民    國    97    年    11    月    28    日
                  民事第四庭    法  官  鄧德倩
以上正本係照原本作成
如對本判決上訴，須於判決送達後20日內向本院提出上訴狀
中    華    民    國    97    年    11    月    28    日
                                書記官  林孔華


司法院資訊處製作；財團法人民間司法改革基金會備份。
